---
title: "homework-1"
author: "Lucas Maciel Balieiro - 800534"
date: "2025-07-11"
output:
  pdf_document: default
  html_document: default
---

```{r setup, include=FALSE}
knitr::opts_chunk$set(echo = TRUE, message = FALSE, warning = FALSE)
```

### **1. Carregamento dos Pacotes e Definição dos Ativos**

Primeiro, vamos carregar os pacotes necessários para a análise.

Neste chunk de código, também definimos os 4 ativos que serão analisados, conforme solicitado na primeira questão. Os ativos escolhidos foram:
* **PETR4.SA**: Petrobras (Petróleo)
* **VALE3.SA**: Vale (Mineração)
* **ITUB4.SA**: Itaú Unibanco (Setor Financeiro)
* **MGLU3.SA**: Magazine Luiza (Varejo)

```{r carregar-pacotes-e-ativos, message=FALSE, warning=FALSE}

library(BatchGetSymbols)
library(tidyverse)
library(ggthemes)
library(cowplot)
library(moments)
library(corrplot)

rm(list=ls())

tickers <- c('PETR4.SA', 'VALE3.SA', 'ITUB4.SA', 'MGLU3.SA')


first_date <- '2020-01-01'
last_date <- Sys.Date()
assets_list <- BatchGetSymbols(tickers = tickers,
                               first.date = first_date,
                               last.date = last_date,
                               type.return = "log", 
                               freq.data = "daily")

assets <- assets_list[[2]]
knitr::kable(head(assets))
```

### **2. Análise dos Fatos Estilizados (Questão 1)**

Agora, vamos verificar os fatos estilizados para cada uma das 4 variáveis escolhidas.

```{r fatos-estilizados, fig.width=10, fig.height=8}


for (ticker_atual in tickers) {
  
  dados_ativo <- assets %>% filter(ticker == ticker_atual)
  
  # --- Gráficos ---
  
  # Gráfico dos retornos diários
  plot_returns <- ggplot(dados_ativo) + geom_line(aes(x = ref.date, y = ret.closing.prices), color = 'darkblue') + labs(x = "", y = 'Retornos', title = paste("Retornos Diarios de", ticker_atual)) + theme_economist()
  
  # Gráfico da volatilidade (retornos absolutos)
  plot_volatility <- ggplot(dados_ativo) + geom_line(aes(x = ref.date, y = abs(ret.closing.prices)), color = 'darkred') + labs(x = "", y = 'Retornos Absolutos', title = paste("Volatilidade de", ticker_atual)) + theme_economist()
  
  # Histograma
  plot_histogram <- ggplot(dados_ativo) + geom_histogram(aes(x = ret.closing.prices, y = ..density..), color = "white", fill = "grey50", linetype = "solid", alpha = 0.8) + geom_density(aes(x = ret.closing.prices, y = ..density..), color = "black") + labs(x = "", y = 'Densidade', title = "Histograma dos Retornos") + theme_economist()
  
  # QQ-Plot
  plot_qq <- ggplot(dados_ativo, aes(sample = ret.closing.prices)) + stat_qq() + stat_qq_line() + labs(x = "Quantis Teoricos", y = 'Quantis da Amostra', title = "Q-Q Plot") + theme_economist()
  

  # Combinando os gráficos em um único painel
  grid_plots <- cowplot::plot_grid(plot_returns, plot_volatility, plot_histogram, plot_qq, nrow = 2)
  print(grid_plots)
}
```

### **3. Estatísticas Descritivas (Questão Extra 2)**

Calculando as principais estatísticas descritivas para os retornos de cada um dos ativos selecionados

```{r estatisticas-descritivas}
desc_stats <- assets %>%
  group_by(ticker) %>%
  summarise(
    Média = mean(ret.closing.prices, na.rm = TRUE),
    Mediana = median(ret.closing.prices, na.rm = TRUE),
    `Desvio Padrão` = sd(ret.closing.prices, na.rm = TRUE),
    Variância = var(ret.closing.prices, na.rm = TRUE),
    Assimetria = skewness(ret.closing.prices, na.rm = TRUE),
    Curtose = kurtosis(ret.closing.prices, na.rm = TRUE)
  ) %>% 
  ungroup()

knitr::kable(desc_stats, caption = "Estatisticas Descritivas dos Retornos Logaritmicos")
```
### **4. Coeficiente de Correlação e Gráfico de Dispersão (Questão Extra 3)**
  
Calculando o coeficiente de correlação entre os retornos de dois ativos (PETR4.SA e VALE3.SA) e gerando o seu respectivo gráfico de dispersão

```{r correlacao-dispersao}
# Pivotando os dados para o formato largo
assets_wide <- assets %>%
  select(ref.date, ticker, ret.closing.prices) %>%
  pivot_wider(names_from = ticker, values_from = ret.closing.prices)

# Calculando a correlação entre PETR4 e VALE3
correlation <- cor(assets_wide$`PETR4.SA`, assets_wide$`VALE3.SA`, use = "complete.obs")

# Imprimindo o resultado
print(paste("O coeficiente de correlacao entre PETR4.SA e VALE3.SA é:", round(correlation, 4)))
scatter_plot <- ggplot(assets_wide, aes(x = `PETR4.SA`, y = `VALE3.SA`)) +
  geom_point(alpha = 0.5, color = "#006600") +
  geom_smooth(method = "lm", col = "red") +
  labs(
    title = "Grafico de Dispersao: Retornos de PETR4 vs. VALE3",
    subtitle = paste("Correlacao de Pearson =", round(correlation, 4)),
    x = "Retornos Diários PETR4.SA",
    y = "Retornos Diários VALE3.SA"
  ) +
  theme_economist()

print(scatter_plot)
```

### **5. Mapa de Calor das Correlações (Questão Extra 4)**

Calculamos a matriz de correlação para todos os quatro ativos escolhidos e a visualizamos como um mapa de calor

```{r mapa-calor, fig.width=8, fig.height=8}
# Selecionando apenas as colunas de retorno do data frame largo
returns_data <- assets_wide %>% select(all_of(tickers))

# Calculando a matriz de correlação
cor_matrix <- cor(returns_data, use = "complete.obs")
print("Matriz de Correlacao:")
knitr::kable(cor_matrix)

# Criando o mapa de calor
corrplot(cor_matrix,
         method = "color",       
         type = "upper",         
         order = "hclust",       
         addCoef.col = "black",  
         tl.col = "black",       
         tl.srt = 45,            
         diag = FALSE,           
         title = "Mapa de Calor das Correlacoes entre os Ativos",
         mar = c(0,0,1,0))       
```
