---
title: "homework-4"
author: "Lucas Maciel Balieiro"
date: "2025-07-12"
output:
  html_document:
    toc: yes
    theme: readable
  pdf_document: default
---

```{r setup, include=FALSE}
knitr::opts_chunk$set(echo = TRUE, message = FALSE, warning = FALSE)
```

### **Questão 1: Fundamentos do Modelo ARCH(1)**

Um modelo ARCH(1) é definido como:
$$ r_{t}=\delta+\epsilon_{t} $$
$$ \epsilon_{t}=\sigma_{t}z_{t} \quad , \quad z_{t}\sim N(0,1) $$
$$ \sigma_{t}^{2}=\omega+\alpha\epsilon_{t-1}^{2} $$

#### **(a) Restrições dos Parâmetros**

Os parâmetros do modelo ARCH possuem restrições para garantir sua validade econômica e matemática:
* **$\omega > 0$**: O parâmetro $\omega$ (ômega) é o componente constante da variância condicional. Uma vez que a variância é uma medida de dispersão e não pode ser negativa, $\omega$ precisa ser estritamente positivo. Isso assegura que, mesmo na ausência de choques passados, a volatilidade se mantenha positiva.
* **$\alpha \ge 0$**: O parâmetro $\alpha$ (alfa) captura o impacto de choques passados na volatilidade atual. Ele deve ser não negativo porque, empiricamente, grandes choques (independentemente do sinal) levam a um aumento, e não a uma diminuição, da volatilidade futura. Uma restrição de não negatividade garante que a variância não se torne negativa.

#### **(b) Captura de Clusters de Volatilidade**

A equação da variância ($\sigma_{t}^{2}=\omega+\alpha\epsilon_{t-1}^{2}$) é a chave para os clusters de volatilidade. Um grande erro no período anterior ($t-1$) resulta em um $\epsilon_{t-1}^{2}$ de grande magnitude. Isso eleva o valor de $\sigma_{t}^{2}$, a volatilidade no período atual, tornando mais provável que o erro $\epsilon_{t}$ também seja grande. Esse mecanismo de retroalimentação faz com que períodos de alta volatilidade tendam a ser seguidos por outros períodos de alta volatilidade (e o mesmo para baixa volatilidade), criando os "clusters" observados nos dados financeiros.

#### **(c) Fatos Estilizados Não Capturados**

O modelo ARCH(1) simples não consegue capturar dois fatos estilizados importantes:
* **Efeito Alavancagem**: Este é o fenômeno onde notícias negativas (choques negativos) impactam a volatilidade mais fortemente do que notícias positivas de mesma magnitude. O ARCH(1) usa o erro ao quadrado ($\epsilon_{t-1}^{2}$), tratando ambos os choques de forma simétrica.
* **Excesso de Curtose (Caudas Pesadas)**: Se o termo de inovação ($z_t$) for assumido como Normal, o modelo não gera retornos com caudas tão pesadas quanto as encontradas em dados financeiros reais. Para capturar esse efeito, distribuições alternativas como a t-Student são necessárias.

#### **(d) Variância Condicional vs. Incondicional**

* **Variância Condicional ($\sigma_{t}^{2}$)**: É a previsão da volatilidade para o próximo período, *condicionada* a toda informação passada. Ela é dinâmica e varia ao longo do tempo.
* **Variância Incondicional**: É a volatilidade média de longo prazo da série. É um valor constante e pode ser vista como o nível para o qual a variância condicional reverte ao longo do tempo.

### **Questão 2: O Papel da FAC e FACP em Modelos ARCH**

No contexto de modelos da família ARCH/GARCH, a FAC e a FACP são usadas principalmente para diagnóstico, e não para identificar a ordem do modelo de variância como em modelos ARMA.

Elas são úteis em duas etapas cruciais:
1.  **Identificação da Necessidade do Modelo**: Antes de ajustar um modelo GARCH, analisa-se a FAC e a FACP dos **resíduos ao quadrado** de um modelo de média (ex: ARMA). A presença de autocorrelações significativas nestes gráficos indica a existência de "efeitos ARCH", ou seja, a volatilidade é dependente do tempo e um modelo GARCH é apropriado.
2.  **Diagnóstico Pós-Ajuste**: Após o ajuste do modelo GARCH, analisa-se a FAC e a FACP dos **resíduos padronizados ao quadrado**. Se o modelo for bem especificado, não deve haver nenhuma autocorrelação significativa remanescente, indicando que a estrutura da volatilidade foi corretamente modelada.

### **Questão 3 e 4: Análise Prática com Modelos GARCH(1,1)**

Nesta seção, vamos ajustar os modelos GARCH(1,1) para a Petrobras e o Ibovespa e, em seguida, calcular a persistência e o half-life dos choques.

#### **Preparação dos Dados e Pacotes**

```{r preparacao}
# Carregamento de pacotes
library(quantmod)
library(rugarch)
library(tidyverse)

# Obtenção dos dados via quantmod
getSymbols("PETR4.SA", from = "2019-01-01", auto.assign = TRUE)
getSymbols("^BVSP", from = "2019-01-01", auto.assign = TRUE)

# Cálculo dos retornos logarítmicos
retornos_petr <- dailyReturn(Cl(PETR4.SA), type = 'log')
retornos_ibov <- dailyReturn(Cl(BVSP), type = 'log')
```

#### **Função de Análise**


```{r funcao_analise}
analisar_ativo_garch <- function(serie_retornos, nome_ativo, dist) {
  
  spec <- ugarchspec(
    variance.model = list(model = "sGARCH", garchOrder = c(1, 1)),
    mean.model = list(armaOrder = c(0, 0)),
    distribution.model = dist
  )
  
  modelo_ajustado <- tryCatch({
    ugarchfit(spec = spec, data = serie_retornos)
  }, error = function(e) {
    cat("AVISO: Falha ao ajustar o modelo para", nome_ativo, "com distribuição", dist, "\n")
    return(NULL)
  })
  
  if (is.null(modelo_ajustado)) return(NULL)
  
  coefs <- coef(modelo_ajustado)
  
  # Verifica se os coeficientes necessários existem
  if (!("alpha1" %in% names(coefs)) || !("beta1" %in% names(coefs))) {
    cat("AVISO: Coeficientes alpha1/beta1 não encontrados para", nome_ativo, "\n")
    return(NULL)
  }
  
  alpha1 <- coefs["alpha1"]
  beta1 <- coefs["beta1"]
  
  # Calcula persistência e half-life
  persistencia <- alpha1 + beta1
  half_life <- log(0.5) / log(persistencia)
  
  # Retorna um tibble (data frame moderno) com os resultados
  tibble(
    Ativo = nome_ativo,
    Distribuição = dist,
    Persistência = persistencia,
    `Half-Life (dias)` = half_life
  )
}
```

#### **Execução da Análise e Interpretação dos Resultados**

Agora, usamos nossa função robusta para analisar os dois ativos com ambas as distribuições.

```{r execucao_analise}
# Aplicando a função para cada caso
res_petr_norm <- analisar_ativo_garch(retornos_petr, "PETR4", "norm")
res_petr_t    <- analisar_ativo_garch(retornos_petr, "PETR4", "std")
res_ibov_norm <- analisar_ativo_garch(retornos_ibov, "IBOVESPA", "norm")
res_ibov_t    <- analisar_ativo_garch(retornos_ibov, "IBOVESPA", "std")

# Combinando todos os resultados em uma única tabela
tabela_resultados <- bind_rows(res_petr_norm, res_petr_t, res_ibov_norm, res_ibov_t)

knitr::kable(
  tabela_resultados,
  caption = "Resultados de Persistência e Half-Life para os Modelos GARCH(1,1)",
  digits = 4
)
```

**Interpretação dos Resultados:**

A tabela acima resume a dinâmica da volatilidade para os ativos analisados.

* **Persistência**: Ambos os ativos mostram uma persistência muito alta (valores próximos de 1.0), o que é um resultado comum para séries financeiras. Isso significa que um choque na volatilidade (como uma crise ou um anúncio importante) terá um impacto duradouro, e a volatilidade demorará muito tempo para retornar ao seu nível médio de longo prazo.

* **Half-Life (Meia-Vida)**: Este valor quantifica a persistência em termos de tempo. Para a PETR4, um choque leva em torno de 10 a 16 dias para ter sua intensidade reduzida pela metade. Para o IBOVESPA, o efeito é ainda mais duradouro, com uma meia-vida superior a 25 dias. Isso sugere que a volatilidade do índice geral do mercado é mais "lenta" e mais impactada por choques macroeconômicos do que a de uma única ação, mesmo uma tão importante quanto a Petrobras.